【裁判字號】    90,判,1892
【裁判日期】    901018
【裁判案由】    勞保
【裁判全文】
最  高  行  政  法  院  判  決                    九十年度判字第一八九二號
    原      告  乙○○
    訴訟代理人  甲○○
    被      告  勞工保險局
    代  表  人  廖碧英
右當事人間因農保事件，原告不服行政院中華民國八十九年一月三十一日台八十九訴
字第○三○八三號再訴願決定，提起行政訴訟。本院判決如左︰
    主  文
原告之訴駁回。
訴訟費用由原告負擔。
    事  實
緣原告係由屏東縣林邊區漁會申報加入勞工保險，並於民國（以下同）八十六年五月
九日退保。嗣於八十七年八月四日以其罹患尿毒症須接受長期洗腎治療，並經審定殘
廢，向被告申請按勞工保險殘廢給付標準表第四十七項第七等級發給普通殘廢給付。
被告以其已於八十六年五月九日退職退保並請領四十五個月老年給付在案，其雖於八
十六年一月三十日經安泰醫院診斷為殘廢，惟其於行政院勞工委員會（以下簡稱勞委
會）八十六年十二月十九日臺八十六勞保二字第○五三六四○號函釋生效時並不具勞
保被保險人之身分，與勞工保險條例第十九條第一項規定及前開函釋不合，乃以八十
七年八月十九日八七保給字第六○二五二七○號書函，核定不予給付。原告不服，循
序申請審議、提起訴願及再訴願均遭駁回，遂向本院提起行政訴訟。茲摘敘兩造訴辯
意旨如次：
原告起訴意旨略謂：一、按「被保險人或其受益人，於保險效力開始後，停止前發生
保險事故者，得依本條例規定，請領保險給付。」「被保險人因普通傷害或罹患普通
疾病，經治療終止後，如身體遺存障害，適合殘廢給付標準表規定之項目。並經保險
人自設或特約醫院診斷為永久殘廢者，得按其平均月投保薪資，依同表規定之殘廢等
級及給付標準，一次請領殘廢補助費，．．．。」為勞工保險條例第十九條第一項及
第五十三條所規定。次按勞保條例第五十五條第六款更明定：「殘廢給付依左列規定
，審核辦理之：六、被保險人身體遺存障害，『不適合殘廢給付標準表所定之各項目
時，得衡量其殘廢程度，比照同表所定之身體障害狀態，定其殘廢等級』。」二、被
告雖稱洗腎病患已依勞保條例施行細則第八十條及勞委會八十六年十二月十九日台八
十六勞保二字第○五三六四○號函、八十七年九月十五日台八十七勞保二字第○三八
三七二號函統一辦理，但上述細則及函釋已逾越母法第五十五條第六款之規定。另依
勞保條例第一條：「．．．，本條例未規定者，適用其他有關法律。」中央法規標準
法第五條：「左列事項應以法律定定。」第二款：「關於人民之權利義務者。」又同
法第四條：「法律應經立法院通過總統公布。」由上看來，被告已違反同法規第六條
及第十一條之規定：「應以法律規定之事項。不得以命令定之。」「法律不得牴觸憲
法。命令不得牴觸憲法或法律。．．．。」三、就效力而言，原告於八十六年五月九
日請領老年給付而效力終止，但據安泰醫院開具之殘廢診斷書，治療終止審定殘廢日
期為八十六年一月三十日仍為勞工保險條例第十九條第一項所稱之保險效力有期期間
，依勞工保險條例施行細則第七十八條第一項：「依本條例第五十三條及第五十四條
規定，請領殘廢給付者，以全民健康保險特約醫院或診所診斷為永久殘廢或永不能復
原之當日為本條例第三十條所定得請領之日。」另勞保條例第三十條：「領取保險給
付之請求權，自得請領之日起，因二年間不行使而消滅。」因此原告於八十七年八月
四日提出申請普通疾病殘廢給付為法定期限，依法有據。四、據勞委會八十六年十二
月十九日台八十六勞保二字第○五三六四○號函釋略謂：「被保險人罹患尿毒症洗腎
患者，．．．既經醫學專家會議認為洗腎患者實際上對腎臟之治療業已終止，並認定
為殘廢，與勞工保險條例第五十三條規定請領殘廢給付須以『治療終止』為要件相符
，．．．』由此看來洗腎病患本已「腎臟殘廢」，依勞工保險條例第五十三條，殘廢
給付標準表第四十七條已明定「胸腹部臟器機能遺存顯著障害，終身祗能從事輕便工
作者」給付第七等級四四○日。另表定胸腹部臟器障害附註一、胸腹部臟器：(三)泌尿
器，包括腎臟、副腎、輸尿管、膀胱及尿道等。再由表定第四十九項膀胱機能完全喪
失者給付第三等級八四○日，由此看來「掛尿袋」可給付第三等級八四○日，洗腎（
兩側腎臟功能喪失應不只給付第七等級四四○日才是，而應按勞工保險條例第五十五
條第六款規定比照殘廢等級表第四十九項膀胱機能完全喪失者給付第三等級八四○日
，及或不然，也應按同表第四十七項給付第七等級四四○日。五、勞工保險條例第一
條後段及保險法第五十四條第二項：「保險契約之解釋，應探求契約當事人之真意，
不得拘泥於所用之文字，如有疑義時，以作有利於被保險人之解釋為原則。」而勞工
保險制定之精神亦為「保障勞工生活，促進社會安全」為主要宗旨。綜上所訴，原告
為保其合法權益，爰依法起訴，懇請鈞院判決撤銷原處分及所為訴願及再訴願決定，
另為適法之處分，以維原告權益等語。
被告答辯意旨略謂：一、依照勞工保險條例第十九條第一項規定：「被保險人或其受
益人，於保險效力開始後，停止前發生保險事故者，得依本條例規定，請領保險給付
。」又奉行政院勞工委員會八十六年十二月十九日臺八十六年勞保二字第○五三六四
○號函示，同意依勞工保險條例施行細則第八十條規定新增罹患慢性腎衰竭洗腎治療
之被保險人得請領殘廢給付。查本項函釋係中央主管機關依法以行政命令新增之，依
照中央法規標準法第十三條規定，應自發布之日起算至第三日起（即八十六年十二月
二十一日）發生效力。二、原告申請殘廢給付，經查其已於八十六年五月九日退職並
請領四十五個月老年給付在案，其保險效力自八十六年五月九日二十四時起業已終止
，按其領取老年給付後，依同條例第五十八條第二項規定，其保險效力即屬「終止」
，而非「停止」，是據所送安泰醫院八十七年七月二十八日出具之殘廢診斷書載，其
於八十五年間開始作血液透析治療，並於八十六年一月三十日審定殘廢，由於該病症
得請領殘廢給付係屬新增項目，其須於八十六年十二月二十一日函示生效後，經特約
醫院診斷確定為永久殘廢時仍參加勞工保險者始符合請領規定，據此，原告所請殘廢
給付不符前揭勞工保險條例第十九條及函示請領規定，被告原核定不予給付並無不當
，原告不服被告之核定主張其係於保險有效期間即已成殘，應符合請領規定一節，其
主張亦經勞工保險監理委員會審定駁回及行政院勞工委員會、行政院之訴願、再訴願
駁回，足見被告之原處分合法且並無不當。綜上論述，原告提起本件行政訴訟顯無理
由，請依法駁回原告之訴等語。
    理  由
按「被保險人或其受益人，於保險效力開始後，停止前發生保險事故者，得依本條例
規定，請領保險給付。」「被保險人因普通傷害或罹患普通疾病，經治療終止後，如
身體遺存障害，適合殘廢給付標準表規定之項目，並經保險人自設或特約醫院診斷為
永久殘廢者，得按其平均月投保薪資，依同表規定之殘廢等級及給付標準，一次請領
殘廢補助費，．．．。被保險人領取普通傷病給付期滿，或其所患普通傷病經治療一
年以上尚未痊癒，如身體遺存障害，適合殘廢給付標準表規定之項目，並經保險人自
設或特約醫院診斷為永不能復原者，得比照前項規定辦理。」為勞工保險條例第十九
條第一項及第五十三條所規定。次按「依本條例第五十三條及第五十四條規定，請領
殘廢給付者，以全民健康保險特約醫院或診所診斷為永久殘廢或永不能復原之當日為
本條例第三十條所定請領之日。」「本條例第五十五條及勞工保險殘廢給付標準表未
規定之事項，得由中央主管機關補充規定之。」為同條例施行細則第七十八條第一項
及第八十條所明定。又被保險人罹患尿毒洗腎者，既經醫學專家會議認為洗腎者實際
上對腎臟之治療業已終止，並認定為殘廢，與勞工保險條例第五十三條規定請領殘廢
給付須以「治療終止」為要件相符，且為使社會保險給付一致性，邇後罹患尿毒症洗
腎患者請領殘廢給付相關問題，同意依該項會議決議辦理。其中會議決議(三)依勞工保
險條例施行細則第八十條規定新增慢性腎衰竭洗腎治療者比照「胸腹部臟器機能遺存
顯著障害，終身祗能從事輕便工作者」第七等級發給給付，如再併發其他器官障害時
，應依綜合審定原則評定殘廢等級，惟應扣除前因尿毒洗腎已領取之殘廢給付日數。
「本會八十六年十二月十九日台八十六勞保二字第○五三六四○號函示生效後實際從
事工作之被保險人，且正在洗腎者，得依上開函示請領殘廢給付。但函示生效後初次
加保，並於加前即開始洗腎者，因屬保險效力開始前發生之事故，應不予給付。」復
經勞委會八十六年十二月十九日台八十六勞保二字第○五三六四○號及八十七年九月
十五日台八十七勞保二字第○三八三七二號函釋有案。本件原告係由屏東縣林邊區漁
會申報加入勞工保險，嗣於八十七年八月四日以其罹患尿毒症須接受長期洗腎治療，
並經審定殘廢，向被告申請按勞工保險殘廢給付標準表第四十七項第七等級發給普通
殘廢給付。被告則以已於八十六年五月九日退職退保並請領四十五個月老年給付在案
，其雖於八十六年一月三十日經安醫院診斷為殘廢，惟其於行政院勞工委員會八十六
年十二月十九日台八十六勞保二字第○五三六四○號函釋生效時並不具勞保被保險人
之身分，與勞工保險條例第十九條第一項規定及前開函釋不合為由，核定不予殘廢給
付，與首揭規定尚無不合。原告不服，提起爭議審議及循序提起行政爭訟，起訴意旨
詳如事實欄所載，要點略稱(一)、其於八十五年二月三日因尿毒症就診，八十六年六月
三十日經診斷為殘廢，其雖於八十六年五月九日退職退保並領取老年給付，惟其係於
保險有效期間審定殘廢，應核發其殘廢給付。(二)、洗腎患者在八十六年十二月二十一
日以後始審定殘廢，即得申請給付，而在是日以前審定成殘，則不予給付，顯欠妥當
，且其洗腎事實於是日之前即已存在，自應核發殘廢給付，不應以八十六年十二月二
十一日之前或後作為核發殘廢給付與否之審核標準。(三)、上述細則及函釋已逾越母法
第五十五條第六款之規定，不能做為拒絕給付之理由。然查：(一)原告係二十八年十月
三日出生，八十六年五月九日退職並領取四十五個月老年給付在案，有其現金老年給
付資料附卷可稽。又據安泰醫院開具之殘廢診斷書所載，原告因罹患尿毒症於八十五
年二月三日至該院初診，於八十六年一月三十日治療終止審定殘廢，惟原告已於八十
六年五月九日退職，其於前揭勞委會八十六年十二月十九日台八十六勞保二字第○五
三六四○號函釋生效時並不具勞工保險被保險人之身分，自無該函釋之適用。(二)、新
增罹患慢性腎衰竭洗腎治療之被保險人得請領殘廢給付之函釋係中央主管機關依法以
行政命令新增之，依照中央法規標準法第十三條規定，應自發布之日起算至第三日起
（即八十六年十二月二十一日）發生效力。本件原告殘廢時，該函釋尚未發布生效，
原告既已於八十六年五月九日退職並請領四十五個月老年給付在案，其保險效力自八
十六年五月九日起終止，雖其所送安泰醫院八十七年七月二十八日出具之殘廢診斷書
載，其於八十五年間開始作血液透析治療，並於八十六年一月三十日審定殘廢，由於
該病症得請領殘廢給付係屬新增項目，其須於八十六年十二月二十一日函示生效後，
經特約醫院診斷確定為永久殘廢時仍參加勞工保險者始符合請領規定，原告於該函釋
生效前退職退保並審定殘廢，尚難依該規定請領殘廢給付。(三)、行政院勞工保險委員
會為主管機關，所為函釋並無違反勞工保險條例之情事，原告所稱該函釋違反憲法及
法律上之詞，尚不足採。綜上所述，被告所為核定不予給付之處分，於法尚無不合，
訴願決定及再訴願決定遞予維持原處分並無違誤，原告起訴意旨經查無理由，應予駁
回。
據上論結，本件原告之訴為無理由，爰依行政訴訟法施行法第二條、行政訴訟法第九
十八條第三項前段，判決如主文。
中    華    民    國      九十      年      十        月      十九      日
                    最 高 行 政 法 院  第 二 庭
                                審 判 長 法  官      陳  石  獅
                                         法  官      林  家  惠
                                         法  官      彭  鳳  至
                                         法  官      高  啟  燦
                                         法  官      黃  合  文
右  正  本  證  明  與  原  本  無  異
                                         法院書記官  蘇  金  全
中    華    民    國      九十      年      十        月      十九      日


司法院資訊處製作；財團法人民間司法改革基金會備份。
